【裁判字號】    98,交聲,1774
【裁判日期】    980525
【裁判案由】    聲明異議
【裁判全文】
臺灣臺中地方法院交通事件裁定            98年度交聲字第1774號
原處分機關  交通部公路總局臺中區監理所
受處分人    甲○○
上列受處分人因違反道路交通管理處罰條例案件，對於交通部公
路總局臺中區監理所民國98年4月27日所為之處分（中監違字第
裁60─GE0000000號裁決書），聲明異議，本院裁定如下：
  主    文
原處分關於罰鍰新臺幣肆萬玖仟伍佰元部分撤銷。
前項撤銷部分，不罰。
    理    由
一、依據道路交通管理處罰條例第35條第1項第1款規定：汽車駕
    駛人，駕駛汽車經測試檢定有左列情形之一者，處新台幣1
    萬5千元以上6萬元以下罰鍰，並當場移置保管其車輛及吊扣
    其駕駛執照一年；.... 一、酒精濃度超過規定標準。
二、本件受處分人甲○○異議意旨略以：本件已經由台灣台中地
    方法院檢察署檢察官以緩起訴處分，受處分人並已向國庫支
    付緩起訴處分金新台幣6萬元，依據一罪不兩罰，請撤銷原
    行政罰鍰49,500元罰鍰之處分等語。
三、查本件受處分人即異議人甲○○駕駛車牌號碼B9-8009號自
    用一般小客車於97年4月19日1時5分於台中市○○路與政和
    路口處，因酒後駕車，經警施予酒測測定酒精濃度高達0.70
    MG/L，超過標準值而為警舉發之事實，有舉發違反道路交通
    管理事件通知單、交通部公路總局台中區監理所裁決書及對
    違反道路交通管理事件不服裁決聲明異議案件移送書等在卷
    可稽，而受處分人違規事實明確，亦為異議人所自承，異議
    人亦因此涉公共危險案件遭台灣台中地方法院檢察署檢察官
    以緩起訴處分，此有台灣台中地方法院檢察署檢察官97年度
    速偵字第1859號緩起訴處分書一份及台灣台中地方法院檢察
    署緩起訴處分金新台幣陸萬元整之收據影本一紙在卷可參，
    本件所應探究者，是否有一事二罰之問題。
四、按「汽車駕駛人，駕駛汽車經測試檢定有酒精濃度超過規定
    標準之情形者，處新臺幣一萬五千元以上六萬元以下罰鍰，
    並當場移置保管該汽車及吊扣其駕駛執照一年；因而肇事致
    人受傷者，並吊扣其駕駛執照二年；致人重傷或死亡者，吊
    銷其駕駛執照，並不得再考領」，道路交通管理處罰條例第
    35條第1項第1款定有明文。惟依95年2月5日正式施行之行政
    罰法第26條第1項規定：「一行為同時觸犯刑事法律及違反
    行政法上義務規定者，依刑事法律處罰之。但其行為應處以
    其他種類行政罰或得沒入之物而未經法院宣告沒收者，亦得
    裁處之。」此乃一行為同時造成刑罰法律與行政秩序罰規定
    發生競合適用之關係時，基於「一事不二罰」之法理，經由
    立法程序確立應以刑罰優先為原則，避免行為人承受過度且
    重複之處罰。此觀該條立法理由明確揭示：「一行為同時觸
    犯刑事法律及違反行政法上義務規定時，由於刑罰與行政罰
    同屬對不法行為之制裁，而刑罰之懲罰作用較強，故依刑事
    法律處罰，即足資警惕時，實無一事二罰再處行政罰之必要
    。且刑事法律處罰，由法院依法定程序為之，較符合正當法
    律程序，應予優先適用。但罰鍰以外之沒入或其他種類行政
    罰，因兼具維護公共秩序之作用，為達行政目的，行政機關
    仍得併予裁處，故為第一項但書規定。」，其理益明。是以
    前揭行政罰法中刑事法律處罰優先且不再處以行政秩序罰之
    目的，既係因為行為人已接受刑罰而足資警惕，且已發生懲
    罰之作用，即無使行為人陷於雙重處罰之不利益，則關於刑
    事法律處罰之範圍自應採取實質認定，凡刑事實體法或程序
    法中所規定客觀上剝奪行為人生命、自由、財產權利，主觀
    上亦因制裁之嚴厲性、痛苦性，其強度足以造成心理強制而
    間接達成矯正教化目的之處遇手段，皆應納入其中，而不以
    形式上符合刑法第32條至第34條所定主刑及從刑種類者為限
    ，始與前揭法律規範之意旨相符。
五、本件受處分人上開違反刑事法律禁止規範之犯罪事實既已明
    確，僅因檢察官採取緩起訴處分之替代性刑事處遇手段，未
    將該案逕行起訴或聲請簡易判決處刑，致其後適用之刑事訴
    訟程序有所區別，然就受處分人負有支付緩起訴處分金之義
    務觀察，其如未在上開指定期間內確實履行義務，依刑事訴
    訟法第253條之3第1項第3款之規定，受處分人將遭受撤銷緩
    起訴處分之不利益；反之，倘其確實遵守並履行各項緩起訴
    條件，除非合於刑事訴訟法第260條所定情形之一，否則受
    處分人即無再就同一案件遭受刑事訴追之虞。從而，受處分
    人已因上開緩起訴處分而剝奪其財產權，主觀上前揭金錢給
    付義務亦具有強制性、懲罰性，雖不若易科罰金係以支付金
    錢作為自由刑之替代，惟經由緩起訴處分條件之履行使其免
    於遭檢察官發動起訴程序，仍具有替代刑罰之效果，廣義而
    言，應屬前揭所稱之「實質刑事法律處罰」，而有行政罰法
    第26條第1項「一事不二罰」規定之適用（臺灣高等法院臺
    中分院95年度交抗字第477號裁定，95年度交抗字第635號裁
    定，同此結論，可值參照）。
六、又法務部95年5月25日法律字第0950700393號函雖謂：行政
    罰法第26條第2項所稱「不起訴處分」包括「緩起訴處分」
    在內等語，惟該項乃例外得裁處行政秩序罰之補充規定，參
    諸該條文係將「不起訴處分」、「無罪」、「免訴」、「不
    受理」、「不付審理」等不能證明刑事被告犯罪或未曾使其
    實際接受刑罰之情形逐一臚列，顯然與該條第一項所指發生
    處罰競合之前提要件尚有未合，故有第2項仍依違反行政法
    上義務規定裁處之必要。本件緩起訴處分既非不能證明行為
    人之犯罪事實，且有支付一定金額之實質處罰，自與上開行
    政罰法第26條第2項列舉之不起訴處分等情形迥然有別，仍
    無從遽為比擬而為相同之處置。如若不然，則刑事被告如經
    法院循審判程序判處罰金或得以易科罰金之拘役或有期徒刑
    ，均得以援用行政法罰第26條第1項之規定，免於處以行政
    秩序罰之雙重不利益；至於藉由緩起訴處分而節省司法資源
    者，在基於實質懲罰目的而其財產權遭受剝奪之餘，卻仍需
    繳納一定金額之行政罰鍰，其結果勢必降低刑事被告接受緩
    起訴處分之意願，而反噬緩起訴處分替代繁複刑事審判程序
    之制度性機能。準此以言，行政罰法第26條第2項既未將緩
    起訴處分列舉其中，本於「例外規定從嚴解釋」之法理及前
    揭說明，自不能將條文中「不起訴處分」之範圍，擴及於性
    質顯不相同之「緩起訴處分」，附此敘明。
七、綜上，本件依行政罰法第26條第1項前段規定，即應依刑事
    法律處罰之，已無再依上開道路交通管理處罰條例第35條第
    1項第1款裁處行政罰鍰之餘地。原處分機關未見及此，仍裁
    處受處分人罰鍰49,500元，於法自有未合。受處分人據以聲
    明異議非無理由，原處分關於罰鍰部分應予撤銷，另由本院
    為受處分人不罰之諭知。
八、據上論斷，應依道路交通管理處罰條例第87條第2項，道路
    交通案件處理辦法第20條，裁定如主文。
中    華    民    國    98    年    5    月    25    日
                    交通法庭    法  官  郭德進
上正本證明與原本無異。
如不服本裁定應於送達後五日內向本院提出抗告狀。
中    華    民    國    98    年    5    月    25    日
                                書記官  陳惠玲


司法院資訊處製作；財團法人民間司法改革基金會備份。
